臺灣桃園地方法院刑事判決　　　　　　　 99年度訴字第904號
公　訴　人　臺灣桃園地方法院檢察署檢察官
被　　　告　鄭文琪
上列被告因侵占案件，經檢察官提起公訴（99年度偵字第1272號
），本院判決如下：
    主      文
鄭文琪意圖為自己不法之所有，而侵占自己持有他人之物，處有
期徒刑拾月，減為有期徒刑伍月，如易科罰金，以新臺幣貳仟元
折算壹日。
    事  實
一、鄭文琪與趙秀寶同為中國西密佛教雲慈正覺會桃園總會（現
    已更名為噶舉瑪倉派佛學會，下稱正覺會）之信徒，胡元裕
    乃趙秀寶與其夫熊聰德之友人。緣胡元裕於民國95年7 月24
    日上午某時，在趙秀寶位於桃園縣桃園市○○街69號之婆家
    ，交付新臺幣（下同）20萬元予趙秀寶夫婦當作善款，嗣趙
    秀寶夫婦於同日（24日）下午某時，在上址將自胡元裕處收
    受之款項交予鄭文琪，並委託鄭文琪將上開款項轉交予正覺
    會，詎鄭文琪於95年7 月24日起至同月31日間，竟意圖為自
    己不法之所有，未依約將上開款項轉交予正覺會，而將上開
    款項侵占入己，嗣經趙秀寶於97年10月間，向正覺會求證發
    現鄭文琪未轉交款項，始悉上情。
二、案經趙秀寶訴由臺灣桃園地方法院檢察署檢察官偵查起訴。
    理  由
壹、程序部分
一、按被告以外之人於審判外之言詞或書面陳述，除法律有規定
    者外，不得作為證據；又被告以外之人於審判外之陳述，雖
    不符合同法第159 條之1 至第159 條之4 之規定，但經當事
    人於審判程序同意作為證據，法院審酌該言詞陳述或書面陳
    述作成時之情況，認為適當者，亦得為證據。當事人、代理
    人或辯護人於法院調查證據時，知有第159 條第1 項不得為
    證據之情形，而未於言詞辯論終結前聲明異議者，視為有前
    項之同意，刑事訴訟法第159 條第1 項及第159 條之5 均有
    明文。經查：
  (一)證人趙秀寶、熊聰德、胡元裕、林宥瑄及謝其福於偵查中之
    證述，固屬傳聞證據，惟檢察官、被告鄭文琪就前揭審判外
    陳述之證據能力，於本院準備程序及審判期日時均不爭執，
    且迄至言詞辯論終結前亦未再聲明異議。經核上開證據資料
    製作時之情況，查無違法不當或證明力明顯過低之瑕疵，亦
    認為以之作為證據應屬適當。
  (二)至本案認定事實所引用之卷內其餘卷證資料（包括本票影本
    1 紙及噶舉瑪倉派佛學會99年2 月24日函暨隨函所附之95年
    收支、捐款報帳紀錄表1 份等文書證據及物證），並無證據
    證明係違背法定程序所取得，檢察官、被告鄭文琪，均未於
    本院言詞辯論終結前爭執其證據能力，茲審酌該等書面陳述
    作成時之情況，並無不宜作為證據之情事，且本院認為以之
    作為本件論罪之證據，均與待證事實具有關聯性，作為本案
    之證據亦屬適當，是依上開規定，自得為證據。
二、按測謊鑑定，係依一般人若下意識刻意隱瞞事實真相時所產
    生微妙之心理變化，例如：憂慮、緊張、恐懼、不安等現象
    ，因此身體內部之心理變化，身體外部之生理狀況亦隨之變
    化，例如：呼吸急促、血液循環加速、心跳加快、聲音降低
    、大量流汗等異常現象，惟表現在外之生理變化，往往不易
    由肉眼觀察，乃由測謊員對受測者提問與待證事實相關之問
    題，藉由科學儀器（測謊機）紀錄受測者對各個質問所產生
    細微之生理變化，加以分析受測者是否下意識刻意隱瞞事實
    真相，並判定其供述是否真實。因測謊機本身並不能直接對
    受測者之供述產生正確與否之訊號，而係測謊人員依其專業
    學識及經驗，就測謊紀錄，予以客觀分析解讀。故而，實施
    測謊者事後將受測者於測謊時所為之回答，配合測謊器所顯
    示之指標，判斷其供詞虛實與否所為之書面報告，其性質屬
    於受囑託鑑定者所為之鑑定報告，而非將受測者之回答內容
    直接當成供述證據使用。於日本審判實務，通說認為測謊結
    果之書面報告可準用刑事訴訟法關於鑑定之相關規定，而肯
    定測謊結果具有證據能力。於我國實務，法院依刑事訴訟法
    第208條第1項規定，囑託法務部調查局或刑事警察局對受測
    人為測謊，受囑託機關就測謊結果，以該機關名義函覆原囑
    託之檢察官或法院，該測謊結果之書面報告，即屬於鑑定報
    告，該機關之鑑定報告，形式上若符合測謊基本程序要件，
    包括：經受測人同意配合，並已告知得拒絕受測，以減輕
    受測者不必要之壓力；測謊員須經良好之專業訓練與相當
    之經驗；測謊儀器品質良好且運作正常；受測人身心及
    意識狀態正常；測謊環境良好，無不當之外力干擾等，即
    賦予證據能力（最高法院92年度臺上字第2282號判決意旨可
    資參照）。倘被告就否認犯罪有不實之情緒波動反應，雖不
    能採為有罪之唯一證據，但非無證據能力，仍得供裁判之佐
    證，其證明力如何，事實審法院自得依職權自由判斷（最高
    法院94年度臺上字第1753號、89年度臺上字第2010號、88年
    度臺上字第5038號、88年度臺上字第2936號、87年度臺上字
    第3928號判決意旨可資參照）。
貳、實體部分
一、訊據被告否認伊有何侵占情事。辯稱：伊沒有從趙秀寶夫婦
    處收取20萬元，亦沒有要求其轉交該筆款項給佛堂乙事，伊
    只有在97年6 月向趙秀寶夫婦借款30萬元，當時是趙秀寶夫
    婦給伊現金30萬元，伊有開本票1 張給他們，這筆款項至今
    尚未償還，熊聰德在接待中心並未問伊20萬元的事，伊也沒
    有回答：「好好好，這以後再說」。此外，測謊報告僅係佐
    證，不得以此作為認定事實之唯一證據云云。惟查：
  (一)證人即告訴人趙秀寶及其夫熊聰德於95年7 月24日在其婆家
    位於桃園縣桃園市○○街69號之住處，收到證人胡元裕轉交
    之20萬元善款乙事，業據證人趙秀寶、熊聰德及胡元裕於偵
    查及本院審理時結證明確（參見桃園桃園地方法院檢察署98
    年度他字第2294號卷宗第10頁、第31頁、第51頁，本院99年
    度訴字第904 號卷宗第20頁、第22頁反面、第36頁反面），
    足徵證人胡元裕確於上開時、地交付上揭款項予證人趙秀寶
    夫婦乙情，堪以認定。又正覺會於95年間並未收到以證人胡
    元裕之名義所捐贈之款項，除據證人即正覺會佛堂副秘書長
    謝其福於偵查中結證明確（參見上開他字偵卷第24頁、第38
    頁）外，復有噶舉瑪倉派佛學會99年2 月24日函暨隨函所附
    之95年收支、捐款報帳紀錄表1 份在卷可佐（參見臺灣桃園
    地方法院檢察署99年度偵字第1272號卷宗(二)第3 頁至第217
    頁），足徵正覺會確實未於95年間收到以證人胡元裕名義所
    捐贈之款項，洵堪認定。
  (二)證人趙秀寶於偵查及本院審理時結證稱：伊於95年7 月24日
    上午在其婆家位於桃園縣桃園市○○街69號之住處收到胡元
    裕交付之功德金20萬元後，於同日（24日）下午在其婆家一
    樓客廳將上揭款項交予鄭文琪，伊是以白色信封袋裝著上揭
    款項，並告知鄭文琪該款項乃胡元裕要做功德，請鄭文琪轉
    交該款項予正覺會，因伊當時信任鄭文琪，所以沒有跟鄭文
    琪索取收據，後鄭文琪告知伊與伊先生熊聰德要至美國見正
    覺會之上師，伊乃跟伊二姐商借30萬元做為鄭文琪之存款證
    明，以方便鄭文琪辦理美國簽證，但鄭文琪於美國簽證未過
    後並未歸還上開款項，反而去買中古車，到越南、韓國等地
    出遊，故伊開始懷疑鄭文琪未將上開款項交予正覺會。在98
    年1 月22日伊與伊先生熊聰德在桃園縣桃園市○○路的工地
    有問被告關於胡元裕交付之20萬元如何處理時，鄭文琪並未
    回應，僅含糊帶過並未否認，當時林宥瑄師姐有在旁邊。事
    後林宥瑄師姐有跟伊說查證結果顯示正覺會並未收到上開20
    萬元之款項等語（參見上開他字偵卷第10頁、第50頁至第52
    頁，本院99年度審訴卷第1342號卷宗第20頁，上開本院訴字
    卷第20頁至第21頁反面），核與證人熊聰德於偵查及本院審
    理時結證稱：伊於趙秀寶交付20萬元給鄭文琪時在場，當時
    是在伊母親位於桃園縣桃園市○○街69號住處之一樓轉交上
    開款項，當時有用類似信封袋的東西將錢裝起來，並告知鄭
    文琪該筆款項是胡元裕要轉交佛堂的，後來伊與趙秀寶有借
    一筆30萬元之款項給鄭文琪辦理簽證，但在97年1 月伊與鄭
    文琪共事後，發現鄭文琪不老實後開始察覺鄭文琪有問題。
    在大有路工地時，伊與趙秀寶有先提到30萬元之借款如何處
    理，後來又有提到要求轉交佛堂之20萬元部分，鄭文琪當時
    針對20萬元的部分並未否認，僅模糊的說：「以後再說，等
    我賺到錢再還你」，就急著趕伊等離開，事後林宥瑄師姐有
    去佛堂確認款項事情，伊自己也有去跟佛堂確認過一次等語
    （參見上開他字偵卷第51頁，上開本院訴字卷第22自反面至
    第23頁反面），暨證人林宥瑄於偵查及本院審理時結證稱：
    伊有幫鄭文琪賣房子，當時因為鄭文琪找不到小姐，所以請
    趙秀寶夫婦幫他看接待中心，鄭文琪與趙秀寶夫婦有約好要
    在接待中心討論債務問題，剛開始趙秀寶夫婦去接待中心是
    先討論他們借給鄭文琪辦美國簽證的錢何時要還，金額好像
    是20萬或30萬，趙秀寶夫婦有請鄭文琪簽立本票或其他票據
    ，後來伊站起來要離開接待中心門口時有聽到熊聰德有詢問
    鄭文琪請他轉交給佛堂的款項為何沒有拿到佛堂，當時鄭文
    琪有回答說：「好好好，這以後再說（台語）」，並未否認
    有拿到20萬元，且鄭文琪叫伊先離開，伊應該有去正覺會佛
    堂確認有無收到該筆善款等語（參見上開他字偵卷第44頁，
    上開本院訴字卷第37頁反面至第38頁反面）大致相符，且上
    開證人等與被告並無嫌隙，且經到庭具結擔保渠等供述之真
    實性，應均無甘冒偽證罪責而設詞誣陷被告之動機，渠等之
    證詞當可採信。參以被告經以熟悉測試法（Acquaintance T
    est ）及區域比對法（BI-Zone Comparison Techniques ）
    實施測謊，就趙秀寶沒有將胡元裕奉獻的20萬功德金交給
    渠；及渠沒有將系爭功德款侵吞私用等問題呈現情緒波動
    反應，研判有說謊，有法務部調查局99年4 月30日調科參字
    第09900188800 號測謊報告書暨隨報告書所附之測謊鑑定過
    程參考資料在卷可稽（參見上開偵卷第16頁至第31頁），益
    徵被告確有至告訴人趙秀寶夫婦處取得上開善款無訛，被告
    上開所辯，顯係事後卸責之詞，不足採信。
  (三)至證人胡元裕偵查及本院審理時雖結證稱：伊當時聽到趙秀
    寶夫婦在說佛堂，伊自己解讀成趙秀寶婆家要蓋佛堂，伊是
    後來發現趙秀寶婆家沒有蓋佛堂，經詢問後才知道伊的錢不
    是給趙秀寶婆家蓋佛堂，但伊一開始只想說這是一筆善款，
    沒有限定該筆錢只能用於趙秀寶婆家蓋佛堂等語（參見上開
    他字卷第31頁至第32頁，本院訴字卷第37頁正、反面），核
    與證人趙秀寶、熊聰德於本院審理時結證稱：當時鄭文琪有
    建議在光興街住處4 樓蓋佛堂，所以胡元裕誤以為趙秀寶婆
    家樓上要蓋佛堂，但胡元裕交付這筆善款時並未清楚告訴伊
    等這筆錢要給趙秀寶婆家蓋佛堂等語（參見本院卷23頁反面
    至第24頁），足徵證人胡元裕交付上開20萬元善款之時，並
    未限定該筆善款之用途，僅誤以為告訴人趙秀寶夫婦會將該
    筆款項用於趙秀寶婆家佛堂之興建，故證人胡元裕始於偵查
    中結證稱：伊是因為趙秀寶說她婆家樓上要設佛堂，所以伊
    主動贊助她20萬元云云（參見上開他字卷第31頁），故自不
    得執此雙方認知上之誤會而為有利於被告之認定。另被告主
    張測謊鑑定僅得做為佐證等語，本院審酌本案被告上揭犯行
    既經證人趙秀寶、熊聰德及林宥瑄證述明確，且渠等所為之
    證述並無明顯瑕疵或矛盾之處，輔以該測謊程序符合測謊要
    件，足認該測謊鑑定結果具有相當程度之可信性，本案事證
    已經明確，被告犯行堪以認定。末被告易持有為所有之時間
    點雖因其始終否認犯行而無法確認，惟告訴人趙秀寶夫婦於
    95年7 月24日下午交付上開20萬元款項予被告，並明確要求
    被告轉交該筆仍屬證人胡元裕所有之款項予正覺會做為善款
    等情，業據證人趙秀寶、熊聰德結證明確如前，雖鄭秀寶夫
    婦並未要求限期處理，然代為轉交善款乃輕而易舉之事，縱
    有事耽擱，至遲亦理應於收受上開款項之日起7 日內完成款
    項轉交予正覺會之託，是被告於上開期限內未轉交上開款項
    ，即有意圖為自己不法所有之主觀犯意，並將其所持有之仍
    屬於證人胡元裕之款項侵占入己，故被告之犯罪時間應認定
    為95年7 月24日起至同月31日間，併此敘明。
二、核被告所為，係犯刑法第335 條第1 項之普通侵占罪。起訴
    書之論罪法條欄雖記載被告係涉犯刑法第336 條第1 項之公
    益侵占罪，但起訴書犯罪事實欄係記載被告收取證人趙秀寶
    委託其以證人胡元裕名義轉交予正覺會之款項，故依犯罪事
    實欄之記載，應係該當刑法第335 條第1 項之普通侵占罪，
    起訴書所犯法條欄之記載容有誤會。惟蒞庭之公訴檢察官業
    已於準備程序當庭更正起訴法條為刑法第335 條第1 項之普
    通侵占罪（參見本院99年度審訴字第1342號第46頁反面），
    自應據此認定起訴法條為普通侵占罪，而毋庸變更起訴法條
    ，附此敘明。爰審酌被告利用為告訴人趙秀寶代為轉交證人
    胡元裕所有之款項予正覺會之機會，為本案侵占之犯行，其
    侵占金額為20萬元，致證人胡元裕受有財產上之損害，暨其
    於本院審理時猶飾詞狡辯，犯後態度不佳，兼衡其智識程度
    、生活狀況等一切情狀，量處如主文所示之刑。又本案被告
    鄭文琪之犯罪時間，係在中華民國96年4 月24日以前，且其
    所犯之罪核與中華民國九十六年罪犯減刑條例第2 條第1 項
    之規定相符，復無同條例第3 條之除外情事存在，自應依該
    條例第2 條第1 項第3 款及第7 條之規定，減其宣告刑二分
    之一，並於斟酌被告之年齡、學歷、職業及家庭經濟狀況等
    情後，依同條例第9 條之規定，諭知如主文所示之易科罰金
    之折算標準，以示懲儆。
據上論斷，應依刑事訴訟法第299 條第1 項前段，刑法第335 條
第1 項、第41條第1 項前段，刑法施行法第1 條之1 第1 項、第
2 項前段，中華民國九十六年罪犯減刑條例第2 條第1 項第3 款
、第7 條、第9 條判決如主文。
本案經檢察官吳靜怡到庭執行職務。
中    華    民    國    100     年    3     月    24  日
                  刑事第五庭  審判長法  官  潘政宏
                                    法  官  劉淑玲
                                    法  官  石蕙慈
以上正本證明與原本無異。
如不服本判決應於收受判決後10日內向本院提出上訴書狀，並應
敘述具體理由。其未敘述上訴理由者，應於上訴期間屆滿後20日
內向本院補提理由書( 均須按他造當事人之人數附繕本) 「切勿
逕送上級法院」。
                                    書記官  羅婉榕
中    華    民    國   100    年    3     月    25    日
中華民國刑法第335條
（普通侵占罪）
意圖為自己或第三人不法之所有，而侵占自己持有他人之物者，
處 5 年以下有期徒刑、拘役或科或併科 1 千元以下罰金。
前項之未遂犯罰之。